臺灣高等法院臺南分院刑事判決　　　　　　　　九十三年度上訴字第六七三號　Ｃ
　　　上　訴　人　臺灣嘉義地方法院檢察署檢察官
　　　被　　　告　甲　○　○
右上訴人因被告搶奪案件，不服臺灣嘉義地方法院九十三年度訴字第一八八號中華民
國九十三年六月十八日第一審判決（起訴案號：臺灣嘉義地方法院檢察署九十二年度
偵字第四五三一號），提起上訴，本院判決如左：
      主      文
上訴駁回。
      理      由
一、公訴意旨略以：被告甲○○為乙○○○承包鼎台營造公司位於嘉義縣太保市長庚
    護專模板工程之下包，其間因工程款之分配生有嫌隙，於民國（下同）九十一年
    一月二十五日下午二時許，甲○○在前揭長庚護專工程工地，見乙○○○領得陳
    春桂所簽發交付票號ＤＣ0000000號、付款人華南商業銀行中和分行、面
    額新臺幣（下同）十二萬元之支票後，意圖為自己不法之所有，趁乙○○○不備
    ，搶奪上開支票。因認甲○○涉有刑法第三百二十五條第一項之搶奪罪嫌。
二、按犯罪事實應依證據認定之，無證據不得認定犯罪事實；不能證明被告犯罪者，
    應諭知無罪之判決，刑事訴訟法第一百五十四條第二項、第三百零一條第一項分
    別定有明文。又搶奪罪以行為人明知無取得之權利，而圖為自己或第三人不法之
    所有為構成要件，倘誤認為有權取得，縱令有奪取行為，而因欠缺意思要件，其
    結果雖不免負有民事上侵權行為之責任，然亦不能以搶奪罪相繩（最高法院四十
    年台上字第六號、四十六年台上字第八一號判例參照）。
三、本件公訴意旨認被告甲○○涉嫌搶奪告訴人乙○○○所有之前揭支票，無非以告
    訴人之指訴，輔以證人陳春桂、莊坤淡關於：系爭支票係支付告訴人工程款；親
    見被告搶奪告訴人類似支票之物等證詞為論據。訊據被告則堅決否認犯行，辯稱
    ：「告訴人僅是名義上與欣義工程有限公司（下稱欣義公司）簽約而已，告訴人
    取得工程後便轉手給伊，工程均是由伊所請工人實際施作，該筆十二萬元之款項
    ，係伊之血汗錢」等語。
四、經查：
 (一) 關於被告如何取得系爭支票之過程，其歷來供述依序略為：「支票是一名姓趙的
    台北人（名、址不詳）給我的，那是我的工程款」、「是在九十一年一月十日乙
    ○○○給我的」、「票是乙○○○給我的，要付工資」云云（見九十一年度發查
    字第八七五號卷第九頁、第十七頁背面，九十一年度他字第一三二一號卷第九頁
    背面）。訊據證人即系爭支票之發票人欣義公司負責人陳春桂、謝豐遠（原名丙
    ○○）夫婦二人，亦謂系爭支票乃告訴人取得後，告訴人當場隨即交付被告無誤
    云云。惟設若系爭支票於陳春桂、謝豐遠、告訴人及被告等四人在場共見共聞之
    情況下，平和遞轉交付，乃被告以其成熟之智慮與親歷其境之情況，就如此單純
    之過程，竟有上開反覆且雜蕪之供述，著實有悖情理，已難置信。況且，系爭支
    票係證人謝豐遠為帳務暨報稅之用，特意以與之訂定契約之告訴人乙○○○為受
    款人所簽發並交付之記名票據，有該支票正反面影本一紙可稽（見原審卷第十一
    、十二頁）。而發票人謝豐遠夫婦及告訴人與被告等，皆係從事營繕工程多年之
    人，就票據之收受、交付、提示及兌領等事項，理應有相關之知識與經驗，當知
    系爭支票倘非經受款人即告訴人背書轉讓，或由發票人取消記名，無論何人取得
    支票，縱加以提示亦無法兌領。乃謝豐遠夫婦簽發系爭記名支票後交付告訴人、
    告訴人收受後復隨即轉交付被告，過程中竟無人注意到告訴人因未背書，將致使
    被告無法取得票據權利此一疏漏，在在不合情理，足見證人陳春桂、謝豐遠前揭
    證言，乃迴護被告之詞，無可採信。依告訴人之指訴及目擊證人莊坤淡之證述，
    系爭支票為被告自告訴人處所奪取之事實，洵無疑義。
 (二) 依據告訴人、被告及證人謝豐遠等人歷來之供述，併參酌卷附告訴人所提工程協
    議書二紙，及被告所提合作技術契約書一份（見原審卷第八九至一○五頁）之內
    容，查究告訴人與被告間關於本件營繕工程之糾紛，其來龍去脈略為：案外人欣
    義公司前向某案外人鼎台營造公司承包嘉義縣太保市長庚護專嘉義綜合教學大樓
    新建工程計五區，嗣欣義公司負責人謝豐遠估算其中三區施作後將會虧損，而無
    承作意願，乃透過告訴人乙○○○從中牽線，將之轉由有意願之案外人蘇明峻（
    信麒企業股份有限公司，下稱信麒公司）承包。其中，欣義公司自身所承攬工程
    之部分，謝豐遠與告訴人簽立轉包契約，告訴人復遞次轉包與被告，由告訴人與
    被告集雙方工人之力共同施作；另欣義公司所放棄轉由蘇銘峻承包之三區工程，
    實際上則係由蘇明峻、告訴人、被告集三方工人合力施作。然告訴人乙○○○以
    既有固定之有限人力，無法兼顧其所承包欣義公司與蘇明峻兩方之工程，對總發
    包之鼎台營造公司而言，認為告訴人顧此失彼，無法滿足其所需之工程進度，遂
    要求告訴人應「保證自九十年十二月十四日起，至少有三十五人施工，如無法達
    成，則自動放棄承包權，同時九十年十二月十四日前所施作部分，委由欣義工程
    全權處理」，告訴人、謝豐遠二人在鼎台營造公司協理陳天經之見證下，於九十
    年十二月十三日簽立上開意旨之協議書（見原審卷第六九頁）。且在此之前，因
    應告訴人所屬人力無法供應工程進度之問題，蘇銘峻、被告與告訴人三人，則於
    二日前即九十年十二月十一日，協商議定該由信麒公司向鼎台營造公司所承包而
    由渠三人合力施作之工程，「於九十年十二月十一日後由甲○○承包」，並為區
    別由告訴人或被告開立發票時，則告訴人如何抽佣之約定（見九十一年度發查字
    第八七五號卷第十四頁協議書）等情，應可認定。
 (三) 被告堅稱欣義公司所給付之此筆款項，乃其負責該工程大大小小事務之血汗錢，
    為其所屬工人實際施作工程所應得者置辯，而訊據證人陳春桂、謝豐遠於原審亦
    證稱：「（錢是否最後要給甲○○？）是的，所以才會叫甲○○、乙○○○兩人
    一起來。因為形式上是跟乙○○○簽約，所以是透過乙○○○給甲○○」、「（
    十二萬元的支票最主要是開立給何人？）是要給甲○○。但是跟我簽合約的人是
    乙○○○，所以支票抬頭寫乙○○○。當時是由他們兩人一起來向我請款，十二
    萬元是讓他們兩人自己去分」、「這張票最主要是要讓甲○○領的，因為工程都
    是由甲○○進行，工程實際上是由甲○○在做的」等語（見原審卷第三五、五三
    、五五頁），並就系爭支票卻何以開立以告訴人乙○○○為受款人之疑點，陳稱
    ：「主要係因告訴人為開立發票之契約相對人，基於帳務暨報稅之考量，如此，
    欣義公司與告訴人間之債權債務關係即結清完畢」等情（見原審卷第三二頁、第
    三五至三六頁、第五三至五五頁）。查證人欣義公司負責人陳春桂、謝豐遠既為
    系爭工程之施作而支出款項，當知其所為給付之內容與對象，渠等證述被告取得
    系爭支票之過程，固難採信，然就本件工程糾紛之源起、發展暨解決，供證綦詳
    ，謂渠等礙於契約名義及告訴人開立發票之緣由，始簽發以告訴人為受款人之記
    名票據並直接交付以自保，然卻肯認被告乃其所欲給付工程款之實際施工者，嗣
    並甘冒涉入告訴人與被告間糾紛之危險，取消系爭支票以告訴人為受款人之記名
    ，使被告得以順利提示兌領，此舉恰與其所陳被告乃實際施作工程之人，系爭支
    票最主要是要讓被告領受之證詞，相互吻合。茲證人陳春桂、謝豐遠於告訴人與
    被告爭奪其所出具之該筆工程款糾紛中，乃不具利害關係之中立第三人，渠等不
    諱言有取消受款人之舉，甚或將導致自身遭告訴人索討之危險，衡情其所陳述之
    緣由暨動機，自足以顯示其真實性，而可採取。
 (四) 告訴人與被告就何人有權獲得欣義公司所簽發給付之該筆款項，雖雙方各執一詞
    ，按搶奪罪以行為人「明知」無取得之權利，而圖為自己或第三人不法之所有為
    構成要件，倘誤認為有權取得，縱令有奪取行為，而因欠缺意思要件，仍不能以
    搶奪罪相繩。是以本件所應審究者，乃被告出手奪取告訴人所持有系爭支票之當
    時，其主觀認知為何？
  (1)查被告迭次陳稱此乃其應得之工程款，是其工作之血汗錢，除與證人陳春桂、謝
    豐遠之供述相符外，關於告訴人原為本件承包契約之當事人，因人力不足之窘境
    而替換由被告與欣義公司接手之背景，亦有前揭告訴人所提之協議書二紙，及被
    告所提之合作技術契約書一份附卷可佐，復為告訴人所大致肯認，堪認被告關於
    其乃實際施作工程者之辯解，洵非無稽。
  (2)依告訴人之供述，被告奪取支票之緣由暨過程為「（他為何要搶你支票？）他說
    是他的工程款」、「我拿票出來的時候，我就已經跟甲○○說他不能再拿走這一
    筆錢了。一開始的時候，甲○○還用說的，之後就用搶的」（見九十一年度發查
    字第八七五號卷第三頁背面，原審卷第八一頁），可見被告顯現於外之搶奪形式
    ，藉由其行為當時口出之言語及稍早與告訴人之應對，要足表徵其自忖有權取得
    系爭支票之主觀上認知，無庸置疑。況本件被告於九十一年一月間奪取告訴人之
    支票，若涉及刑法搶奪犯行，何以告訴人遲至同年八月間始提出告訴，有違常情
    ，足見本件應屬兩造之民事債權債務之糾葛，無涉刑責。
  (3)本件案外人欣義公司因清償給付工程款之債務，為契合帳務之形式紀錄以為報稅
    之用，乃簽發記名支票交付告訴人，而支票為有價證券，其與現金皆屬財物殆無
    疑義，依民法新債清償之規定，原則上等同於現金給付。至於該筆十二萬元之工
    程款，最終是否應由被告與告訴人依會算結果瓜分，倘與被告以為其應獨得該筆
    款項之現實主觀認知有所齟齬，所牽涉者，亦為被告是否誤認權利之問題，關於
    刑事犯罪主觀犯意之評價，重點在於被告行為當時現實層面之認知，而不在於事
    後民事權利歸屬之判斷。本件被告主觀上認其有權取得該筆工程款，倘其認知與
    民事權利歸屬之結果相符，則被告行為並非不法，固毋論矣；縱與民事權利歸屬
    之結果歧異，亦非可因被告誤認與最終事實不符之權利，反推被告行為當時主觀
    上具不法所有之意圖，而遽認其具搶奪之直接或間接故意，仍難以該罪責相繩。
五、綜據上述，本件被告雖有奪取告訴人所持支票之形式，然整合前揭事證，尚無足
    推證被告趁人不備之奪取行為，乃出於明知無取得權利之故意，自難認定被告有
    不法所有之意圖，即屬欠缺構成搶奪罪之意思要件。公訴意旨僅憑告訴人之指訴
    ，並佐以證人陳春桂、莊坤淡關於被告確有外在搶奪形式之證言，而認被告合致
    搶奪罪之構成要件，然就被告是否具備為自己不法所有之意圖一節，其所舉事證
    之證明力尚有未足，無法達使通常一般之人均得確信之程度，此外又查無其他任
    何積極之證據，足認被告有上述犯行，因此原審以不能證明被告犯罪而諭知無罪
    之判決，核無不合，檢察官上訴意旨，謂被告若未構成搶奪罪，亦應變更起訴法
    條論以刑法第三百零四條之妨害自由罪，惟被告主觀上既認其為系爭支票之所有
    權人，即無妨害人行使權利之故意，檢察官以此指摘原判決不當，並無可取，其
    上訴為無理由，應予駁回。
據上論結，應依刑事訴訟法第三百六十八條，判決如主文。
本案經檢察官邱克斌到庭執行職務。
中    華    民    國      九十三      年      十      月      十四      日
                                  臺灣高等法院臺南分院刑事第二庭
                                      審判長法官  葉    居    正
                                            法官  莊    俊    華
                                            法官  林    勝    木
右正本證明與原本無異。
如不服本判決，應於判決送達後十日內向本院提出上訴狀，其未敘述理由者並應於提
出上訴狀後十日內向本院補提理由書（應附繕本)。
                                      法院書記官  吳    秋    賢
中    華    民    國      九十三      年      十      月      十四      日
